【裁判字號】    98,易,2960
【裁判日期】    981013
【裁判案由】    詐欺
【裁判全文】
臺灣臺中地方法院刑事判決              98年度易字第2960號
公  訴  人  臺灣臺中地方法院檢察署檢察官
被      告  乙○○
上列被告因詐欺案件，經檢察官提起公訴（98年度偵字第13485號）
，本院判決如下：
    主    文
乙○○幫助意圖為自己不法之所有，以詐術使人將本人之物交付
，處有期徒刑月，如易科罰金，以新臺幣壹仟元折算壹日。
    犯罪事實
一、乙○○依一般社會之通見，可預見一般人支付代價或以其他
    方法取得他人金融機構帳戶使用常與財產犯罪密切相關，且
    取得他人存摺及帳戶資料之目的在於取得贓款及掩飾犯行不
    易遭人追查，苟交付金融帳戶予他人使用，將被犯罪集團用
    於向被害人詐欺取財之匯款帳戶，又其對於提供帳戶雖無引
    發他人萌生犯罪之確信，但仍不顧他人所可能遭害之危險，
    竟基於幫助犯罪集團遂行詐欺取財之財產上犯罪，縱有人持
    以犯罪亦不違反其本意之不確定故意，於民國97年11月底至
    同年12月23日間之某日，在不詳地點，將其在國泰世華商業
    銀行嘉泰分行所申設之帳號000000000000號帳戶（下稱國泰
    世華銀行帳戶）之存摺、印章、提款卡（含密碼），交付予
    姓名、年籍不詳之人。嗣該員於取得乙○○上開國泰世華銀
    行帳戶之存摺、印章、提款卡（含密碼）後，即與其所屬之
    詐欺集團成員共同基於意圖為自己不法所有之犯意聯絡，由
    該員或其所屬之詐欺集團成員，於97年12月23日上午9時許
    ，撥打電話予甲○○，佯稱為電信局人員，謊稱甲○○之資
    料遭人冒用，必須將其存款匯款至指定之帳戶，由金管人員
    代管，否則帳戶將遭到凍結，致使甲○○陷於錯誤，於97年
    12月23日上午10時45分許，前往高雄市苓雅區○○○路89號
    國泰世華商業銀行苓雅分行，依該詐騙集團成員之指示轉帳
    36萬元至乙○○所申請開立之上開國泰世華銀行帳戶，而遭
    詐騙得逞。嗣因甲○○發覺受騙而報警循線查悉上情。
二、案經嘉義市政府警察局第一分局報告臺灣嘉義地方法院檢察
    署呈請臺灣高等法院檢察署令轉臺灣臺中地方法院檢察署檢
    察官偵查起訴。
    理    由
壹、證據能力：
    按被告以外之人（包括證人、鑑定人、告訴人、被害人及共
    同被告等）於審判外之陳述雖不符刑事訴訟法第159條之1至
    之4等4條之規定，而經當事人於審判程序同意作為證據，法
    院審酌該言詞陳述或書面陳述作成時之情況，認為適當者，
    亦得為證據，刑事訴訟法第159條之5第1項定有明文。本件
    證人即被害人甲○○於警詢中所為之陳述，及本判決以下所
    引用之國泰世華銀行函文等書面陳述，對被告而言，其性質
    均雖屬傳聞證據，惟業經本院審理時予以提示並告以要旨，
    並經檢察官、被告表示同意作為證據（見本院卷第17頁背面
    ），且本院審酌上開證據作成時，並無不當取證之情形，認
    為以之作為本案之證據亦屬適當，是上開證據自具有證據能
    力。
貳、認定犯罪事實所憑證據及論罪科刑：
一、訊據被告乙○○固坦承上開國泰世華銀行帳戶為其所申請設
    立，但矢口否認有何幫助詐欺犯行，並辯稱：在97年11月底
    ，伊被朋友以機車從嘉義市○○路載回彌陀路住處，伊將存
    摺、印章、提款卡、健保卡及現金放在包包裡面，包包放在
    腳踏板上，後來包包丟掉了。伊沒有賣帳戶，也沒有提供帳
    戶資料給他人使用云云。經查：
（一）上開國泰世華銀行帳戶，係被告所申請設立乙節，除經被
      告於警詢、偵查及本院審理中所自承外（見嘉市警一偵字
      第0980001469號卷-下稱警卷第2頁、臺灣嘉義地方法院檢
      察署98年度偵字第3795號卷第6頁、本院卷第11頁），並
      有國泰世華銀行存款開戶申請書1份附卷可稽（見警卷第7
      頁）。又證人即被害人甲○○於犯罪事實欄所載時間，遭
      人以如犯罪事實欄所載之詐術詐騙，致陷於錯誤，而將36
      萬元以匯款方式存入被告之前揭國泰世華銀行帳戶等情，
      業據其於警詢時證述甚詳（見警卷第5-6頁），且有被告
      上開國泰世華銀行存摺存款對帳單，及被害人甲○○所提
      出之國泰世華銀行存款存根各1份附卷可證（見警卷第8、
      9頁），是被告上開國泰世華銀行帳戶確實遭不詳成年人
      士作為詐欺取財使用等情，堪予認定。
（二）被告雖以前詞置辯，惟查：
    １、被告先後供陳如下：
      (1)、於警詢中供稱：「於97年11月底某日凌晨回到嘉義市
          ○○路大同技術學院的朋友家時，發現放在機車腳踏
          板上的皮包不見，其中包括存簿等物品一併不見。（
          問：發現銀行存簿不見時，妳做何處置？）我翌日晚
          上打電話回家給我父親說皮包不見，內有銀存摺、健
          保卡及現金2000餘元，父親要我打電話到銀行辦理停
          用止付。（問：妳有無向銀行辦理停用止付？）沒有
          ，是銀行主動打電話給我說我所申請的國泰世華銀行
          帳戶已被列為警示戶。（問：妳有無向警察機關報案
          ？）沒有。（問：妳失竊存簿時，其開戶印章、提款
          卡及密碼是否有一併失竊？）存簿、開戶印章、提款
          卡及密碼有一併失竊。密碼我是有書寫在紙上。……
          （問：…《存簿等》為何會隨身攜帶而放在機車踏板
          不見？）因為怕不見所以隨身攜帶。」等語（見警卷
          第2-3頁）。
      (2)、於98年5月18日在偵查中供稱：「（上開帳戶）去年
          （按97年）11月不見的，因為跟朋友出去玩，我怕存
          摺不見所以把存摺、皮夾一起帶出去，印章也帶出去
          ，我是和朋友一起去歌神KTV唱歌，在騎機車回家的
          路上我被別人載，我把皮夾、印章、存摺放在包包裡
          ，包包放在機車腳踏墊上，就不見了，皮夾裡還有健
          保卡。（問：妳現在健保卡？）我有去申請補發，今
          年2、3月的時候。（問：為什麼2、3月才去補發？）
          因為2、3月的時候才回台中，我爸爸帶我去辦的。（
          問：妳提款卡的密碼設定多少？）00000000，這是生
          日比較好記。」等語（見臺灣嘉義地方法院檢察署98
          年度偵字第3759號卷第6-7頁）。於98年7月3日在偵
          查中略供稱：伊將上開帳戶之存摺、提款卡、印章放
          在包包裡，在去年11月底，從嘉義的KTV要回嘉義市
          ○○路的租屋處路上丟掉。除了伊以外，沒有人知道
          該帳戶之密碼等語（見臺灣臺中地方法院檢察署98年
          度偵字第13485號卷第8-10頁）。
      (3)、於本院審理中供稱：「（檢察官問：離職以後，有無
          再使用上開帳戶？離職之後我不會再去使用該帳戶，
          我是在97年11月初離職的。（檢察官問：上開帳戶資
          料如何保管？）我將存摺、印章、提款卡放在隨身使
          用的包包裡面，我沒有把密碼寫在提款卡上，我將皮
          包放在機車的腳踏墊。（檢察官問：既然帳戶沒有使
          用，為何要隨身攜帶這些物品？）因為我東西會亂丟
          ，怕找不到東西，所以我把存摺資料放在包包裡面。
          （檢察官問：什麼時候發現存摺資料不見？）97年11
          月底。（檢察官問：有無報案？）沒有報案。（檢察
          官問：既然你那麼緊張怕存摺資料丟掉而隨身攜帶，
          為何丟掉後又不報案？）我不知道要報案。（檢察官
          問：你於警詢時說你的密碼與存摺一起失竊，且寫在
          紙上，與今日所述不符，有何意見？）我在警局所說
          的是指我剛申辦帳戶時，密碼有寫在紙上放在提款卡
          上，但是後來提款卡不見了，我又重新申請補發，申
          請補發後，我就沒有另外用紙書寫密碼放置在提款卡
          上。（檢察官問：你密碼有無告訴過別人？）沒有。
          ……（審判長問：你的身分證是否有遺失？）沒有，
          我的身分證放在另外一個皮夾裡面，那個皮夾是放在
          我的機車置物箱裡面。（審判長問：該皮夾內有什麼
          東西？）身分證、駕照，沒有其他東西了。（審判長
          問：當天你有無將放置身分證、駕照的皮夾帶出去？
          ）沒有。（審判長問：為何沒有帶出去？）因為之前
          我的皮夾有遺失過一次，我父親說證件不可以不見，
          而且遺失後會很麻煩，所以我就把證件另外放置。（
          審判長問：你為何不將健保卡跟身分證與駕照放在一
          起？）原先我把健保卡、身分證及駕照放在一起，因
          為在遺失健保卡的前幾天我有去看醫生，所以把健保
          卡從放置證件的皮夾內取出，然後我就沒有放回去了
          。（審判長問：有放置證件的機車停放於何處？）停
          在朋友家的門口，朋友的住處是在嘉義市○○路那邊
          。（審判長問：機車是放置在室外？）是的。（審判
          長問：在遺失健保卡前幾天，你是生什麼病？）普通
          的感冒，發燒。（審判長問：你多久看一次醫生？）
          我鼻子過敏，所以常感冒，有時候小感冒我沒有去看
          醫生，至於多久看醫生我記不清楚。（審判長問：何
          時申請補發健保卡？）98年2、3月。（審判長問：為
          何要申請補發健保卡？）我是預備要使用，當時並無
          急需要健保卡。（審判長問：既然你常生病，為什麼
          從97年11月至98年2、3月才申請補發健保卡？）當時
          我人在嘉義，我不知道在嘉義可以申請，我是回到台
          中之後才申請的。」等語（見本院卷第18-21）。
    ２、核被告所述就遺失存摺資料時有無連同密碼一併遺失乙
        節前後供述不一。又被告自稱自97年11月初離職後即未
        再使用上開帳戶，則依經驗法則判斷被告自無隨身攜帶
        上開帳戶資料之必要。雖被告供陳是怕存摺等資料遺失
        所以才隨身攜帶，但查被告卻稱因怕身分證、駕照等證
        件遺失，而放置在另一個皮夾，而未隨身攜帶，顯見被
        告前後所述不一。另被告既然害怕存摺資料、身分證件
        等遺失，理應一起放在隱密之處所，以免失竊，但卻將
        存摺資料隨身攜帶，而將身分證件放置在朋友家室外之
        機車置物箱內，其供述內容顯與經驗法則有違。被告既
        然害怕帳戶資料遺失，卻於發現遺失後未報警，亦未掛
        失，亦與經驗法則有違。再者，被告自陳其身體有過敏
        、常感冒，必然經常需用使用健保卡就診，但其於97年
        11月底發現健保卡遺失後，卻遲至98年2、3月始申請補
        發，足證其所陳健保卡於97年11月遺失乙節，尚屬有疑
        。
    ３、又按被告上開帳戶於97年12月23日分別於彰化縣嘉義分
        行ATM提領1次，金額2萬元；於臺灣土地銀行嘉義分行
        ATM 提領4次，每次金額2萬元，總計以提款卡提領5次
        ，金額共計10萬元；並於同日臨櫃提領現金25萬元等情
        ，有國泰世華銀行98年6月11日國世嘉泰字第098000005
        9號函及存款取款憑條在卷可參（見臺灣臺中地方法院
        檢察署98年度偵字第13485號卷第4-5頁）。查無論以提
        款卡或臨櫃提款均需要密碼，而金融卡之密碼為高度私
        密之個人資料，且上開帳戶提款卡密碼之數字為8位數
        ，是倘若非由本人所提供，則本人以外之人即難憑空猜
        測而取得其正確之密碼。而被告於本院審理中供稱密碼
        未遺失，且無其他人知道其設定之密碼，若被告未將其
        帳戶供人使用並告知密碼，則詐騙集團取得被告所有之
        上開帳戶資料後如何知悉上開帳戶之密碼而得以提款卡
        或存摺、印章提款？
    ４、衡諸目前詐欺取財之人收購或使用人頭帳戶做為出入帳
        戶，倘非經過該帳戶所有權人同意其等使用，則將如何
        確保該帳戶所有權人不會在被害人匯入款項後，突然將
        該帳戶之提款卡掛失止付，致其等無法領款？換言之，
        詐欺取財之人絕無可能任意使用未經所有權人同意使用
        之帳戶作為詐欺轉帳之帳戶，以免屆時無法領取詐欺金
        額，而功虧一簣，灼然甚明。準此，使用被告上開帳戶
        之人，苟非未經被告同意使用上開國泰世華銀行帳戶，
        而對該帳戶之掌控，有十足之把握，顯無可能利用該帳
        戶為數十萬元之匯款。是被告應有提供其帳戶之存摺、
        提款卡等物供不詳姓名、年籍之人使用，至臻明確。
（三）按刑法上之故意，可分為直接故意與不確定故意（間接故
      意），所謂「不確定故意」，係指行為人對於構成犯罪之
      事實，預見其發生而其發生並不違背其本意者，刑法第13
      條第2項定有明文；且衡諸常情，一般國人向金融機構開
      設帳戶，並無任何法令限制，若係正當用途，大可光明正
      大，自行申請供己使用，何必向他人收集？再者，帳戶之
      用途係用來存提款項，而存摺、提款卡等均係個人重要之
      物件，並具有一定金融交易目的及識別意義，一旦有人收
      購他人帳戶及上開物品供做不明使用，依一般認知，必是
      隱身幕後之使用人欲利用人頭帳戶掩飾犯行免於遭人追查
      ，自極易於令人有與不法犯罪之目的相關之合理懷疑。又
      近來利用各種名義詐欺取財之犯罪類型層出不窮，該等犯
      罪，多數均係利用他人帳戶作為恐嚇取財或詐欺所得財物
      之出入帳戶，並經媒體廣為披載，被告縱使並不確知所提
      供之帳戶，係遭他人用以對被害人詐欺取財，亦無法確知
      取得帳戶之人係以何種方法於何時地為詐欺取財之具體內
      容，惟對於其所提供之上揭帳戶，將遭人作為詐欺取財犯
      行所得財物匯入及提領之工具使用，應有概括之認識，且
      可預見其發生。被告為具一般社會智識經驗之成年人，自
      應知該詐欺集團係利用上開帳戶作為犯罪之用，是其對於
      他人利用上開帳戶資料作為犯詐欺罪之出入帳戶等情，能
      預見其發生且其發生不違背其本意，其有幫助該詐欺集團
      利用上開帳戶犯共同詐欺罪之不確定故意至明。綜上，被
      告所辯不足採信，本案事證明確，被告犯行堪予認定，應
      依法論科。
二、查該收受被告上開國泰世華銀行帳戶之不詳成年人士或其集
    團成員，意圖為自己不法之所有，於如犯罪事實欄所載之時
    間，對被害人甲○○施用如犯罪事實欄所載之詐術，致被害
    人甲○○陷於錯誤，而匯款至被告上開國泰世華銀行帳戶，
    核其等所為，係犯刑法第339條第1項之詐欺取財罪。被告將
    其所有之國泰世華銀行帳戶提供予該不詳成年人士作為詐欺
    取財犯罪之指定存款帳戶，乃係基於幫助該不詳成年人士詐
    欺取財之不確定故意，而被告提供上開帳戶之行為，要屬詐
    欺取財構成要件以外之行為，則被告應屬以幫助之意思，參
    與詐欺取財構成要件以外之行為，核其所為，係犯刑法第30
    條第1項前段、第339條第1項之幫助詐欺取財罪，並依刑法
    第30條第2項之規定，按正犯之規定減輕其刑。
三、爰審酌被告並無前科，素行尚佳，提供其所有之上開金融帳
    戶幫助他人詐騙財物，致使詐騙集團利用人頭帳戶詐財，影
    響社會經濟秩序，益添查緝之困難，行為殊不足取，惟念及
    被告年輕識淺，且本身並未實際參與詐欺取財之犯行，責難
    性較小，暨被害人受害金額達36萬元，被告犯罪後否認犯行
    之態度，及其犯罪動機、目的、手段、所生損害等一切情狀
    ，量處如主文所示之刑，並諭知易科罰金之折算標準，以資
    懲儆。
據上論斷，應依刑事訴訟法第299條第1項前段，刑法第30條第1
項、第2項、第339條第1項、第41條第1項前段，刑法施行法第1
條之1，判決如主文。
本案經檢察官丙○○到庭執行職務。
中    華    民    國    98    年    10    月    13    日
                  刑事第十二庭  審判長法  官  楊文廣
                                      法  官  柯志民
                                      法  官  周玉蘭
以上正本證明與原本無異。
如不服本判決應於收受判決後10日內向本院提出上訴書狀，並應
敘述具體理由；其未敘述上訴理由者，應於上訴期間屆滿後20日
內向本院補提理由書（均須按他造當事人之人數附繕本）「切勿
逕送上級法院」。
告訴人或被害人對於判決如有不服具備理由請求檢察官上訴者，
其上訴期間之計算係以檢察官收受判決正本之日期為準。
                                      書記官  黃泰能
中    華    民    國    98    年    10    月    13    日
附錄本案論罪科刑法條全文：
第339條
意圖為自己或第三人不法之所有，以詐術使人將本人或第三人之
物交付者，處5年以下有期徒刑、拘役或科或併科1千元以下罰金
。
以前項方法得財產上不法之利益或使第三人得之者，亦同。
前二項之未遂犯罰之。


司法院資訊處製作；財團法人民間司法改革基金會備份。
